臺北高等行政法院判決                       八十九年度訴字第一五七○號
                              .
    原      告  優程工業股份有限公司
    代  表  人  甲○○董事長.
    訴訟代理人  戊○○
                庚○○
                龍雲翔律師
    輔  佐  人  孫觀科
    被      告  經濟部智慧財產局
    代  表  人  陳明邦（局長）
    訴訟代理人  己○○
    參  加  人  銀貂健康事業股份有限公司
    代  表  人  乙○○總經理.
    參  加  人  東裼電機股份有限公司
    代  表  人  丙○○ 董事.
    共      同
    訴訟代理人  丁○○
右當事人間因新型專利舉發事件，原告不服經濟部中華民國八十九年八月四日經（八
九）訴字第八九○八八○六○號訴願決定，提起行政訴訟，本院判決如左：
    主  文
訴願決定及原處分均撤銷。
訴訟費用由被告負擔。
    事  實
一、事實概要：參加人銀貂健康事業股份有限公司、東裼電機股份有限公司之前手卓
    秀璣於民國（下同）七十六年十二月三十日以「旋轉振動式腳底按摩器」向被告
    （原經濟部中央標準局，八十八年一月二十六日改制為經濟部智慧財產局）申請
    新型專利，經被告編為第00000000號審查，准予專利，並於公告期滿後
    ，發給新型第四四二一二號專利證書。嗣原告以其有違系爭專利核准時專利法第
    九十五條及第九十六條第一款、第五款規定，對之提起舉發，經被告審查以八十
    七年十一月十八日（八七）台專（判）○五○一八字第一四○八六二號專利舉發
    審定書為舉發成立之處分。參加人等不服，訴經經濟部以八十八年六月十六日經
    （八八）訴字第八八六三二七○六號訴願決定書，將原處分撤銷，責由原處分機
    關另為適法之處分。案經被告重為審查，於八十九年四月十日以智專三（三）○
    五○五四字第八九八九○○○五六三號專利舉發審定書為「舉發不成立」之處分
    。原告不服，提起訴願，遭決定駁回，遂提起行政訴訟。本院於九十年十二月四
    日開庭行準備程序，經原、被告、參加人陳述意見後，認有使參加人獨立參加訴
    訟之必要，裁定命參加本件被告之訴訟。
二、兩造聲明：
    (一)原告聲明：如主文所示。
    (二)被告聲明：請求駁回原告之訴。訴訟費用由原告負擔。
三、兩造之爭點：系爭「旋轉振動式腳底按摩器」新型專利案，是否不具有新穎性及
    進步性？
    (一)原告主張：
      1.在經（八九）訴字第八九０八八０六０號之經濟部訴願決定書中所述歸類如
        下：
        (1)在舉發案理由書中，未曾有「迴轉失衡器」，舉發理由書所述之偏心旋轉
          器，係指同一元件，至於名詞翻譯之不同，並不影響實質之審查結果。
        (2)又原處分所稱引證案圖式並顯示馬達轉軸頂端設有偏心柱體，其中「顯示
          」為「不顯示」之單純文字誤繕，並無認定上之矛盾，業經被告於訴願答
          辯書中辯明。
        (3)又訴願理由所舉出國洋機械工業有限公司之振動馬達之目錄影本，核其未
          經舉發程序中提出，且與原舉發證據未具關聯性，乃屬新證據，自非本件
          應予審究之範圍，均併此指明。
      2.今查，被告前所核准第０四四二一二號專利權，申請案號第0000000
        0號「旋轉振動式腳底按摩器」之系爭案，其申請日期係七十六年十二月卅
        日，審定公告日期七十八年二月一日，公告號碼一○七九六五號，申請專利
        範圍主張：
        (1)一種旋轉振動式腳底按摩器，包含有：
          一殼體，呈中空狀，頂面具有一預定大小之開口；
          一驅動裝置，係固設於該殼體內；
          一振動裝置，係以可運轉自如的方式與該驅動裝置樞接；
          其特徵在於：該驅動裝置包含有一固定架，係固設於該殼體內而位於該開
          口下方；一馬達，係固設於該固定架上，其轉軸與該殼體之開口垂直，該
          轉軸之頂端並具有一偏心柱體；一慣性飛輪，係固設於該馬達之轉軸上；
          該振動裝置包含有一振動盤，係以其底部樞設於該馬達轉軸之偏心柱體上
          ；預定數目之彈性元件，其一端係分別固設於該振動盤底面周緣之預設位
          置，其另一端則分別穿過該殼體之開口而固設於該固定架之對應位置上。
        (2)依據申請專利範圍第１項所述之按摩器，其中，該振動裝置之振動盤之頂
          面設有多數個凸粒。
        (3)依據申請專利範圍第１項所述之按摩器，其中，該振動裝置之振動盤之頂
          面預設位置更固設有預定數目及預定形狀之凸塊。
        (4)依據申請專利範圍第３項所述之按摩器，其中，該振動盤之頂面中央固設
          有一底寬頂窄呈斜錐狀之長橢圓形凸塊。
        (5)依據申請專利範圍第１項所述之按摩器，其中，該振動裝置之彈性元件係
          呈兩端粗中間細之形體。
        (6)依據申請專利範圍第１項所述之按摩器，其中，該驅動裝置之慣性飛輪呈
          扇形。
      3.引證案在舉發中以昭和六十二年（一九八七年）七月二十日公開之「安裝於
        椅子之按摩墊」專利日本公開實用新案公報，為引證附件，其公開日期早於
        系爭案之申請日，時間證據力乃無庸置疑，在該引附件揭露按摩墊為：安裝
        於一屬於腳踏板之安裝板上，其結構主要包含一馬達，其心軸裝設有偏心旋
        轉器，該偏心旋轉器之頂端軸係與馬達之心軸構成偏心設位；該安裝板之週
        緣設有數個由橡膠作成之防震用支撐柱，數個支撐柱共同支撐一振動板，該
        振動板之中央藉由一軸承而套裝於該偏心旋轉器之頂端軸上；該振動板上裝
        設有容易接觸腳底（特別是腳窩部分），同時容易傳遞振動板之震動效果的
        腳墊片。因此，隨著馬達心軸之高速旋轉，偏心旋轉器也旋轉，而利用該頂
        端軸轉動，振動板即被震動，震動力由該腳墊片傳給使用者，而達按摩之效
        果。
      4.由原證一所示，係將系爭案之馬達及呈扇形慣性飛輪與引證案之馬達及偏心
        旋轉器繪製於一起，以便於比較，系爭案藉由慣性飛輪使馬達轉動時，具有
        產生偏心振動，而系爭案之偏心旋轉器與前端軸同樣為偏心狀，同樣在馬達
        轉動，產生偏心振動，但引證案之偏心旋轉器一側另加一配重塊（文中未註
        明，但在圖式均有繪出），更能藉由馬達轉動之離心力，產生甩力之振動，
        是為系爭案之偏心振動未對引證案之偏心振動達到增進功效之處，淺而可見
        ，原告願意在言詞辯論庭呈上樣品及提供ＣＮＳ國家標準有關馬達轉速及馬
        力之規定，以茲證明（八九）智專三（三）○五○五四字第八九八九○○○
        五六三號舉發審定書中所述：「系爭案所引致之振動出力較引證案的振動作
        用大」有錯誤。蓋馬達轉動所產生偏心振動大小原因可分為二點，是為(1)馬
        力大小而非加速，即是馬達內之繞線及矽鋼片加強，即可加強馬力；(2)馬達
        前端之偏心塊或配重塊之橫向距離加長，換言之，偏心塊或配重塊之重心點
        距離拉長，才能使馬達轉動所產生振動加大，正如原證一圖中所示，引證案
        之偏心旋轉器一側另加一配重塊，其重心距離較系爭案僅一偏心塊之重心距
        離為長，理應系爭案之振動力較引證案之振動力小，可見系爭案抄襲引證案
        並未增進功效，是系爭案違反修正前專利法第九十五條及第九十六條第五款
        之規定。
      5.另系爭案之偏心塊製作須另外鑽孔加工，始能使偏心塊設固於馬達軸心上，
        再橫向鎖固，而引證案之偏心旋轉器為一體成形，無須另外加工，僅為套入
        同樣再橫向鎖固即可，可謂系爭案較引證案費工費時。
      6.在訴願理由書中所舉出國洋機械工業有限公司之振動馬達之目錄影本，為針
        對（八九）智專三（三）○五○五四字第八九八九○○○五六三號舉發審定
        書中所述：「系爭案所引致之振動出力較引證案的振動作用大」，說明並非
        事實，而非提出所謂新證據；在該目錄影本，內容揭露振動調整及振動力出
        力百分比，為在兩側調整葉與固定振葉之角度，可加減變換與所需振動力配
        合，並且葉片之距離馬達長短距離仍可決定振動大小力量，此為熟悉該技術
        者均可輕易實施，而非如在舉發審定書中所提之系爭專利所引致之振動出力
        應較引證案之振動作用大。
      7.為證明馬達馬力大小，提出ＣＮＳ中國國家標準之低壓單相感應電動機（類
        號Ｃ四○二四），作為參考說明，而非證據。綜上所述，系爭案之結構係在
        引證資料揭露無遺，且系爭案並無增益功效之處。
      8.原告於首次準備程序出庭應訊時已陳述引證案之偏心振動力絕對大於被舉發
        案，是否馬達心軸直接偏心較有振動力或心軸尾端加置配重塊之大小、長短
        較具振動力，未有明確定論，本案於訴願駁回時之主要理由為該被舉發案馬
        達心軸直接偏心『應』較具有振動力，訴願委員會及被告均以口頭或『應』
        字來含糊解釋，並無數據或更有公信之單位來認定，原告特別依舉發案與引
        證案實地製作樣品，來證明振動力之大小除馬達線圈馬力大小外，最主要乃
        心軸尾端配重塊橫向愈長或心軸愈長才是造成振動力大小之主因，檢附測試
        報告比較圖式供參考，請  鈞院依訴願理由書中之馬達扭力數（CNS標準）
        及證據二之分拆圖式請專業機構測試，究竟振動力之大小其主要原因是否如
        原告所述，偏心尺寸大小，馬達轉速才是影響振動力大小之關鍵，非被告所
        述馬達心軸直接偏心『應』較具振動力，並無法說服原告，被告就事實之認
        定明顯過於草率，請  鈞院速將證物資料等做一詳細審理。
      9.被告於第二次準備程序答覆時一再聲稱被舉發案在旋轉振動時是採橢圓軌跡
        運轉，再加上馬達心軸尾端直接偏心，如此可產生較大之振動力，該理由並
        無理論支持，檢附被舉發案之運動軌跡圖供參考，馬達心軸是在一個大圓之
        中，依每次都是圓形振動軌跡，經一週期運轉成一個大圓，根本無橢圓形軌
        跡，偏心軸每轉一圈即形成一個小圓，被告始終堅持被舉發案振動力大於引
        證案，乃毫無根據，庭上可詢問相關技術人士應可得知正確理論，被告僅以
        口頭陳述而未如原告提出書面資料、圖式詳加說明，實難令人採信。本案之
        引證案主要精神在於可依使用需求來調整偏心距離，所以原告除繪製示意圖
        與實品供審理，偏心距離愈大，本來就能產更大之振動力，至於消費者使用
        時需要多大之馬力是依使用狀況決定馬力之大小，馬力之大小與振動力並無
        關連，在同一馬力下之振動力大小絕對取自於何者偏心較大。被告一再主張
        馬達心軸直接偏心與慣性飛輪結合後有較大振動力，引證案中已明顯說明，
        心軸直接偏心並無法產生有效作用，必須鎖固慣性飛輪方能有效振動，此與
        引證案心軸未偏心，但鎖固偏心失衡器後造成偏心振動，此二案基本構造、
        原理、目的大致都一樣，被告一再主張橢圓軌跡是無稽之談。參加人主張引
        證案之馬達無法運轉之事實乃增加審理之困擾，引證案與被舉發案自舉發至
        本程序都排除其問題，主管機關在原處分書中並未就該部分質疑，本程序提
        出該問題並非審理之方向。
      10.原告舉發時所提引證案之說明書，業已揭示本件專利之結構，被告與訴願決
        定機關卻視而未見，其處分自屬不當且違法：原告舉發所提引證案係早於系
        爭專利申請，公開之日本公開實用新案公報之公開資料，依據證據法則，引
        證案於圖式及說明書揭露之內容，均具有證據能力。雖然引證案未於圖式直
        接顯示出偏心旋轉器3之頂端軸3a係對馬達2之旋轉軸構成偏心，然請參看舉
        發附件三、四所示，引證案於說明書之實施例即明載：「‧‧‧該安裝板7
        裝設有馬達2，其旋轉軸裝設有偏心旋轉器3，該偏心旋轉器3的頂端軸3a係
        對馬達2的旋轉軸構成偏心‧‧‧」之詳細說明。清楚且明確地指明「引證
        案用以驅動振動板4之偏心旋轉器3之頂端軸3a係與馬達2的旋轉軸構成偏心
        」
        之事實。惟被告及訴願決定機關未詳察引證案於說明書具體說明揭露之內容
        ，即草率地認為「‧‧‧，引證案圖示並未顯示馬達轉軸頂端設有偏心柱體
        」，並據以推測「‧‧‧引證案‧‧‧僅藉與系爭專利之慣性飛輪功能相同
        之迴轉失衡器（偏心旋轉器）產生偏心振動。由此可知系爭專利所引致之振
        動出力應較引證案的振動作用大‧‧‧」為由，即主觀之認定引證案不能證
        明系爭專利不具新穎性及進步性。從引證案確實已經於說明書內容具體揭露
        出「引證案用以驅動振動板4之偏心旋轉器3之頂端軸3a係與馬達2的旋轉軸
        構成偏心」之事實，可以清楚顯示出被告於原處分所執之審查理由明顯錯誤
        且不當，被告與訴願決定機關以錯誤基礎而獲得之結論，顯為不當且違法。
      11.原告舉發時所提引證案已經揭露出「馬達2以一對馬達2旋轉軸構成偏心的頂
        端軸3a來驅動振動板4」之結構設計，系爭專利已經喪失新穎性：請參看舉
        發附件二、三、四所示，引證案確實已經清楚揭露出「馬達2以一對馬達2旋
        轉軸構成偏心的頂端軸3a來驅動振動板4」之結構設計，有效證明系爭專利
        之馬達以偏心柱體驅動振動盤之專利特徵已經喪失新穎性要件。並且由系爭
        專利於申請專利範圍第１項（獨立項）僅係界定「‧‧‧馬達之轉軸頂端具
        有一偏心柱體；一慣性飛輪係固設於該馬達之轉軸上；‧‧‧」，至於偏心
        柱體、慣性飛輪與馬達轉軸之結合方式及位置，系爭專利於申請專利範圍第
        １項並未加以限制，相較於引證案於馬達2之旋轉軸固設一具慣性飛輪作用
        之偏心旋轉器3及於偏心旋轉器3設一對馬達2旋轉軸構成偏心之頂端軸3a之
        結構設計，兩者運用之技術手段、結構配置及產生之機能均完全一致，引證
        案確實已經揭露出系爭專利之結構特徵及達成功效，系爭專利於申請專利範
        圍第１項界定之結構特徵明顯已經喪失新穎性。至於系爭專利將直接於馬達
        之轉軸頂端一體連結一偏心柱體之設計，雖略有不同於引證案對馬達2旋轉
        軸構成偏心之頂端軸3a係設於偏心旋轉器3之型態，惟這明顯只是非關於系
        爭專利結構特徵之細部構造配置，這些細部的些微差異，系爭專利不僅未於
        申請專利範圍第１項加以界定，並且未於申請專利範圍第２項、第３項及第
        ４項之附屬項進一步加以界定或說明，顯非系爭專利之結構特徵所在，根本
        不能作為系爭專利是否具可專利性之論據，系爭專利確實已經喪失新穎性。
      12.系爭專利根本不具進步性，被告及訴願決定機關有關系爭專利可以「提供一
        種具較大出力之旋轉振動按摩器」之判斷係屬謬誤：姑且不論原告舉發時所
        提引證案揭露出「馬達2以一對馬達2旋轉軸構成偏心的頂端軸3a來驅動振動
        板4」之結構設計，系爭專利已經喪失新穎性之事實，就「進步性」而言，
        系爭專利之結構設計根本不具進步性，被告及訴願決定機關有關於系爭專利
        可以「提供一種具較大出力之旋轉振動按摩器」之判斷係屬謬誤；從一般之
        機械原理而言，馬達以偏心柱旋轉驅動振動盤產生振動（即系爭專利），相
        較於馬達以固設於旋轉軸之偏心旋轉器3之頂端軸3a旋轉軀動振動板4產生振
        動（即引證案），兩者都是利用「曲柄」之基本機械原理來進行驅動，並且
        都是讓振動盤（板）產生振動之機能，引證案與系爭專利之結構設計原理、
        驅動方式及振動機能顯然是完全相同的。特別是系爭專利於專利說明書及申
        請專利範圍之內容，對於「馬達以偏心柱驅動振動盤產生振動」完全未加以
        強調說明，馬達以轉軸頂端之偏心柱體來驅動振動盤，根本不是系爭專利主
        要之技術特徵所在。有關於系爭專利與引證案之實物模型對照比較圖片，當
        系爭專利之慣性飛輪及引證案之偏心旋轉器3安裝固定完成後，引證案同樣
        是以一固設連結於馬達2之旋轉軸之偏心頂端軸3a來驅動振動板4產生旋轉振
        動，引證案同樣是於馬達2之旋轉軸固設有一可以產生慣性飛輪作用之偏心
        旋轉器3。誠不知被告及訴願決定機關認定系爭專利與引證案結構及功效不
        同之立論基礎何在？難道系爭專利只要將「引證案設有偏心頂端軸3a的偏心
        旋轉器3」簡易地改變為「一偏心柱及一慣性飛輪」，即能符合新型專利之
        「進步性」要件嗎？系爭專利功效增進之處為何呢？為了能進一步證明系爭
        專利相較於引證案根本沒有任何功效之增進，原告特別實際製作出系爭專利
        與引證案之實物模型，並實際進行測試（註：原告親自攜帶兩者的實物模型
        到庭操作），可以發現：同樣選擇以四分之一馬力之馬達作為動力源，並將
        系爭專利之偏心柱體及引證案之頂端軸3a同樣設為偏心1.2，當系爭專利與
        引證案之實物模型啟動時，選擇以一直徑20mm、長度91cm之水管，並裝填有
        高度55cm之紅色墨水，將該水管分別垂直下壓抵置於系爭專利之振動盤及引
        證案之振動板，觀察量測水柱受振動而揚升之高度。可以測得：系爭專利模
        型之水柱揚升到67cm；依引證案模型之水柱揚升到72cm。從以上利用系爭專
        利與引證案實物模型實際進行測試之結果（原告可以當庭操作測試之），可
        以清楚顯示系爭專利的結構設計引致之振動出力不僅未優於引證案，反而較
        引證案更差，被告及訴願決定機關有關於系爭專利可以「提供一種具較大出
        力之旋轉振動按摩器」之結論明顯是錯誤的，系爭專利相較於引證案沒有任
        何功效之增進，系爭專利根本不具「進步性」要件。
      13.又查可由另一角度來思考引證案證明系爭專利不具可專利性：倘如被告及訴
        願決定機關所言，系爭專利之馬達以「偏心柱體」來驅動振動盤產生旋轉，
        即足以獲准新型專利，那麼某人製造出的產品之馬達是透過如引證案所揭示
        「具偏心頂端軸3a的偏心旋轉器3」來驅動振動板4，那麼該產品是否會侵權
        系爭專利呢？如果「以具偏心頂端軸3a的偏心旋轉器3來驅動（即公開在先
        的引證案）」與「以偏心柱來驅動（即系爭專利）」相互比較，該產品會因
        「全要件」或「均等原則」之適用而產生侵權問題，則被告及訴願決定機關
        認為引證案難以證明系爭專利不具可專利性之結論，顯然是不客觀且不合理
        的，誠不知被告及訴願決定機關如何解釋「原處分」及「原決定」與事實相
        互矛盾之現象呢？被告及訴願決定機關所為「舉發不成立」之處分，確為不
        當，謹請鈞院詳為鑒察，至少責令被告及參加人詳細說明清楚，是否明白放
        棄「馬達利用一設有偏心頂端軸3a的偏心旋轉器3來驅動振動板4產生旋轉」
        之權利範圍呢？藉以避免參加人（即專利權人）於專利侵害訴訟當中，再行
        重為主張已被引證案揭露之部分，以符合公平正義原則。
      14.綜上所陳，原告為專利舉發時，所提出之日本引證案，該件日本專利說明書
        中之實施例，早已明顯揭露出「馬達2以一對馬達2旋轉軸構成偏心的頂端軸
        3a來驅動振動板4」之結構設計，系爭專利之馬達以偏心柱體驅動振動盤之
        專利特徵顯然已經喪失「新穎性」要件，而且系爭專利根本不具進步性，被
        告及訴願決定機關有關於系爭專利可以「提供一種具較大出力之旋轉振動按
        摩器」之判斷係屬謬誤，系爭專利既無新穎性，亦無進步性可言，實不具專
        利性，被告及訴願決定機關以「引證案圖示未顯示馬達轉軸頂端設有偏心柱
        體」之錯誤基礎而獲致「舉發不成立」之結論，明顯為不當無理且違法。
    (二)被告主張：
      1.原告起訴理由訴稱「系爭專利藉由慣性飛輪使馬達轉動時，具有產生偏心振
        動，而引證案之偏心旋轉器與前端軸同樣為偏心狀，同樣在馬達轉動，產生
        偏心振動，但引證案之偏心旋轉器一側另加一配重塊（文中未註明，但在圖
        式均有繪出），更能藉由馬達轉動之離心力，產生甩力之振動」云云。惟查
        系爭專利之馬達係經由一偏心柱體驅動振動板，所設之扇形慣性飛輪係增加
        轉軸之慣性扭力；而引證案圖示並未顯示馬達轉軸頂端設有偏心柱體，僅藉
        與系爭專利之慣性飛輪功能相同之偏心旋轉器產生偏心振動。由此可知系爭
        專利之振動出力較引證案之振動作用大，可達成其創作目的，提供一種具有
        較大振動出力之旋轉振動按摩器。故引證案尚難證明系爭專利不具新穎性、
        不具進步性，所訴無理由。
      2.又原告起訴理由訴稱「系爭專利之偏心塊製作須另外鑽孔加工，使偏心塊才
        始能設固於馬達軸心上，再橫向鎖固，而引證案之偏心旋轉器為一體成形，
        無須另外加工，僅為套入同樣再橫向鎖固即可，可謂系爭專利較引證案費工
        費時」云云。惟查引證案一體成形之技術乃是業界所習用，毫無技術之困難
        性可言；再者為達一體成形，則需在開模及製造過程中付出額外之代價，故
        引證案之一體成形技術尚難證明系爭專利不具新穎性、不具進步性。
    (三)參加人主張：
      1.原告當庭承認所引證據日本公開實用新案公報昭六二—一一三七四九中之先
        端軸3a為圓直桿（即沒有偏心），原告宣稱藉由偏心旋轉器3之迴轉，將帶
        動馬達2產生振動，並令振動4產生振動。
      2.被告辯稱被舉發案因馬達心軸設有偏心，使振動盤能產生振動，引證案無此
        種結構，不具證據力。
      3.參加人認為原告所引證證據根本不能產生振動按摩效果，因引證案之馬達2
        是被固定在安裝板7，因此馬達2本身是固定不動，其轉軸先端3a以軸承9與
        振動板4樞接，轉軸先端3a又呈圓柱狀，因此只會原地轉動，而不會產生任
        何振動，偏心旋轉器3隨著轉軸旋轉，其離心力雖然會產生向外移位之驅力
        ，但因馬達2已被固定住，因此不可能產生任何實質有效之振動按摩效果。
        在此需特別指明，引證案只是一經登錄之公開案件，並沒有經過實體審查，
        日本實用新案登錄只審查文件是否齊備，格式是否符合要求，而不論究是否
        可行？具不具可專利性？該引證案並不保證其內容確實可以實施，此與我國
        現行新型專利須經過審查顯有不同。綜上，引證案不足以證明被舉發案有任
        何違反專利法之處。
    理  由
一、按對於物品之形狀、構造或裝置首先創作合於實用之新型者，得依申請專利，固
    為系爭專利核准時專利法第九十五條明定。惟申請前已見於刊物或已公開使用，
    他人可能仿效者；及運用申請前之習用技術、知識顯而易知未能增進功效者，仍
    不得依法申請取得新型專利。且任何人認有違反系爭專利核准時專利法第九十五
    條及第九十六條第一款、第五款規定者，得附具證據，向專利專責機構舉發之。
二、本件系爭第00000000號「旋轉振動式腳底按摩器」新型專利案，其包含
    有殼體、驅動裝置、振動裝置，特徵在於：該驅動裝置包含有固定架，係固設於
    殼體內而位於該開口下方，馬達係固設於該固定架上，其轉軸與該殼體之開口垂
    直，該轉軸之頂端並具有偏心柱體，慣性飛輪，係固設於馬達之轉軸上，該振動
    裝置包含有振動盤，係以其底部樞設於該馬達轉軸之偏心柱體上，預定數目之彈
    性元件，其一端係分別固設於該振動盤底面周緣之預設位置，其一端則分別穿過
    該殼體之開口而固設於該固定架之對應位置上。原告所提舉發證據附件二、三、
    四、五，係一九八七年七月二十日公開之日本公開實用新案公報昭六二—一一三
    七四九號專利案認證本、專利說明書、中文翻譯及參考立體分解圖。該專利為一
    種安裝於椅子之按摩器，其特徵為具有：安裝於椅子之腳踏板之安裝板；裝設於
    該安裝板之振動構件，包含一馬達，其心軸裝設有偏心旋轉器，該偏心旋轉器之
    頂端軸係與馬達之心軸構成偏心；該安裝板之週緣設有數個由橡膠作成之防震用
    支撐柱，及裝設於振動板上之腳墊片。又引證案所附之證據，其公開日為昭和六
    十二年（一九八七年）七月二十日，即民國七十六年七月二十日，早於系爭案之
    申請日（七十六年十二月三十日）。
三、查被告為本件舉發不成立之審定及訴願機關為駁回訴願之決定，其理由無非謂：
    「系爭專利之馬達係經由一偏心柱體驅動振動板，所設之扇形慣性飛輪係增加轉
    軸之慣性扭力；而引證案圖示並未顯示馬達轉軸頂端設有偏心柱體，僅藉與系爭
    案之慣性飛輪功能相同之迴轉失衡器（偏心旋轉器）產生偏心振動。是系爭案所
    引致之振動出力應較引證案之振動作用大，可達成其創作目的，提供一種具有較
    大振動出力之旋轉振動按摩器，引證案自不足以證明系爭案不具新穎性及進步性
    」云云。而參加人亦認「引證案之馬達2是被固定在安裝板7，因此馬達2本身是
    固定不動，其轉軸先端3a以軸承9與振動板4樞接，轉軸先端3a又呈圓柱狀，因此
    只會原地轉動，而不會產生任何振動，偏心旋轉器3隨著轉軸旋轉，其離心力雖
    然會產生向外移位之驅力，但因馬達2已被固定住，因此不可能產生任何實質有
    效之振動按摩效果」云云。足見被告、訴願機關及參加人，均認引證案之馬達轉
    軸呈圓柱狀，非如系爭案之馬達轉軸為偏心柱體，故引證案之振動效果較差甚或
    完全沒有振動效果。
四、惟查，引證案之專利說明書配合立體分解圖即明載：「‧‧‧該安裝板7裝設有
    馬達2，其旋轉軸裝設有偏心旋轉器3，該偏心旋轉器3的頂端軸3a係對馬達2 的
    旋轉軸構成『偏心』‧‧‧」。是引證案之馬達轉軸雖非偏心柱體，但因其裝設
    之偏心旋轉器3，其頂端軸3a係對馬達2的旋轉軸構偏心，故能驅動振動板4產生
    旋轉振動之效果。就兩者之振動特徵而言，系爭案係利用馬達直接驅動偏心柱旋
    轉帶動振動盤產生振動；相較於引證案利用馬達直接驅動固設於旋轉軸之偏心旋
    轉器3之頂端軸3a旋轉帶動振動板4產生振動，兩者都是利用相同之機械原理來進
    行驅動，並且都是讓振動盤（板）產生振動之機能，引證案與系爭專利之結構設
    計原理、驅動方式及振動機能均屬相同。換言之，系爭案之偏心柱體加上慣性飛
    輪，與引證案之偏心旋轉器係等效的，雖其名稱有所不同，但功用則為一致，應
    屬等效構件之轉換，則系爭專利是否有功效之增進，即不無疑義。被告及訴願機
    關遽指系爭案所引致之振動出力應較引證案之振動作用大乙節，實無依據。從而
    系爭案與引證案相較，是否仍難謂引證案不能證明系爭專利不具新穎性及進步性
    ，不無重行審酌之必要。茲原告據此指摘，為有理由，爰將訴願決定及原處分一
    併撤銷，由被告另為適當之處分，以昭折服。
據上論結，本件原告之訴為有理由，依行政訴訟法第九十八條第三項前段，判決如主
文。
中    華    民    國      九十一    年      五        月      八        日
                           臺 北 高 等 行 政 法 院  第三庭
                                             審判長 法  官  徐瑞晃
                                                    法  官  吳慧娟
                                                    法  官  李得灶
右為正本係照原本作成。
如不服本判決，應於送達後二十日內向本院提出上訴狀並表明上訴理由，如於本判決
宣示後送達前提起上訴者，應於判決送達後二十日內補提上訴理由書（須按他造人數
附繕本）。
中    華    民    國      九十一    年      五        月      十        日
                                                    書記官  陳清容
